【裁判字號】    98,訴,402
【裁判日期】    990720
【裁判案由】    損害賠償
【裁判全文】
臺灣嘉義地方法院民事判決               98年度訴字第402號
原      告  富邦產物保險股份有限公司
法定代理人  乙○○
訴訟代理人  戊○○
被      告  丁○○
法定代理人  丙○○
            甲○○
上當事人間損害賠償事件，本院於民國99年7月13日言詞辯論終
結，判決如下：
    主    文
原告之訴駁回。
訴訟費用由原告負擔。
    事實及理由
壹、程序方面：
一、按債務人對於支付命令之全部或一部，得於送達後20日之不
    變期間內，不附理由向發命令之法院提出異議；債務人對於
    支付命令於法定期間合法提出異議者，支付命令於異議範圍
    內失其效力，以債權人支付命令之聲請，視為起訴或聲請調
    解，民事訴訟法第516 條第1 項、第519 條第1 項分別定有
    明文。本件原告於民國98年5 月7 日向本院聲請對被告核發
    支付命令，經本院以98年度司促字第5492號裁定准許，惟被
    告於法定期間內對支付命令提出異議，依上開規定，應以支
    付命令之聲請視為起訴，合先敘明。
二、按言詞辯論期日，當事人之一造不到場者，得依到場當事人
    之聲請，由其一造辯論而為判決，民事訴訟法第385 條第1
    項定有明文。本件被告法定代理人丙○○經合法通知而未於
    言詞辯論期日到場，核無民事訴訟法第386 條各款之情形，
    爰依原告之聲請，由其一造辯論而為判決。
貳、實體方面：
一、原告起訴主張：
(一)、原告承保車號2HD-513 號機車之強制汽車責任保險，而被告
    於97年11月26日下午16時10分許騎乘上開機車行經嘉義縣民
    雄鄉○○村○○○○路，因無駕駛執照不慎由後追撞訴外人
    蔡日隆所騎乘車牌號碼YKD-796 號機車及其後座乘客劉蔡天
    花，致訴外人蔡日隆、劉蔡天花受有傷害。
(二)、訴外人蔡日隆、劉蔡天花於同年向原告申請強制汽車責任保
    險理賠，原告依強制汽車責任保險法及保險契約分別給付
    763,412 元、47,741元，合計811,153 元。
(三)、按「被保險汽車發生汽車交通事故，加害人如有違反道路交
    通管理處罰條例第21條之規定而駕車，致被保險人汽車發生
    汽車交通事故者，保險人仍應依本法規定負保險給付之責，
    但得在給付金額範圍內代位行使請求權人對被保險人之請求
    權。」強制汽車責任保險法第29條第1 項第5 款定有明文。
    本件被告為81年次，事故發生時年僅16歲，未達考照年齡，
    顯為無照駕駛機車，則原告依強制汽車責任保險契約賠付予
    請求權人後，自得依上開規定向被告請求該筆金額。
(四)、並聲明：被告應給付原告811,153 元，及自支付命令送達之
    翌日起至清償日止，按年息百分之五計算之利息。
二、被告則抗辯以：
    本件事故發生之原因乃訴外人蔡日隆騎乘機車從路肩突然偏
    左駛入機車優先道，才會撞擊被告機車之右側腳踏板外緣。
    被告騎乘機車於機車優先道上，超越行駛於路肩之蔡日隆機
    車，屬於超越行為而非超車行為，蔡日隆機車突然偏入機車
    優先道，未注意保持安全距離及禮讓被告機車先行，為肇事
    因素，被告就系爭車禍並無過失，原告亦不得向被告求償等
    語。並聲明：原告之訴駁回。
三、兩造不爭執及爭執事項：
(一)、兩造不爭執之事項：
１、被告為81年次，事故發生時年僅16歲，未達考照年齡，未領
    有駕駛執照。
２、車號2HD-513號機車之強制汽車責任保險為原告所承保。
３、被告於97年11月26日下午16時10分許騎乘上開機車行經嘉義
    縣民雄鄉○○村○○○○路，與訴外人蔡日隆所騎乘車牌號
    碼YKD-796 號機車發生碰撞，致訴外人蔡日隆及其後座乘客
    劉蔡天花受有傷害。
４、原告依強制汽車責任保險法及保險契約分別給付蔡日隆763,
    412 元、劉蔡天花47,741元，合計811,153 元。
５、訴外人蔡日隆對於本件事故之發生有過失，其過失傷害犯行
    ，業經本院刑事庭以99年度嘉交簡字第413 號判決判處有期
    徒刑3 月，如易科罰金，以1000元折算1 日（該案訴外人蔡
    日隆提起上訴，目前尚未確定）。
(二)、兩造爭執之事項：
１、被告對於本件事故之發生是否有過失？
２、如被告應負過失責任，則原告得請求被告賠償之金額為何？
四、本院之判斷：
(一)、查本件事故發生時，訴外人蔡日隆騎乘機車駛出路面邊線（
    即行駛於路肩），而兩造車輛係於機車優先道發生碰撞乙節
    ，業據蔡日隆於被訴過失傷害案件偵查中陳述明確，且與被
    告指述之情節相符，並有道路事故現場圖、現場及車損照片
    附於刑事卷內可參。足認當時訴外人蔡日隆機車係由路肩變
    換車道向左駛入機車優先道，致行駛在後方機車優先道之被
    告煞避不及因而發生碰撞。
(二)、按機器腳踏車變換車道時，應讓直行車先行，並注意安全距
    離；除起駛、準備停車或臨時停車外，不得駛出路面邊緣，
    道路交通安全規則第99條第1 項第3 款、第5 款分別定有明
    文。訴外人蔡日隆騎乘機車自路肩變換車道駛入機車優先道
    時，未注意安全距離並禮讓直行之被告機車先行，且依卷附
    之道路交通事故調查報告表所載，本件肇事當時係天氣晴、
    日間自然光線、路面乾燥無缺陷、無障礙物、視距良好，並
    無不能注意之情狀，訴外人蔡日隆疏未注意上開規定，對於
    本件事故之發生確有過失。而被告騎乘機車於機車優先道上
    ，超越行駛於路肩之蔡日隆機車，屬於超越行為而非超車行
    為，蔡日隆機車突然向左偏駛入機車優先道，侵害被告之路
    權，致被告不及防範發生碰撞，被告在客觀上無論其車速快
    與慢，均無法避免與蔡日隆之機車發生碰撞。
(三)、再按，汽車駕駛人依規定遵守交通規則行車時，得信賴其他
    汽車駕駛人亦能遵守交通規則，故關於他人違規行為所導致
    之危險，僅就可預見，且有充足時間可採取適當之措施以避
    免結果之發生時，負其責任，對於他人突發不可知之違規行
    為並無防止之義務。本件事故發生之情形，實難期待被告可
    預見蔡日隆機車突然自路肩違規向左偏行之突發狀況，而採
    取除緊急剎車，避免與蔡日隆之機車發生碰撞以外之其他適
    當措施，且於此種情形下，若仍謂被告有未注意車前狀況之
    過失，無非強令機車駕駛人必須與左前方、右前方機車保持
    十餘公尺以上之距離，始能免責，則所有參與交通活動之機
    車駕駛人均將隨時身陷違反未注意車前狀況義務之窘境。且
    被告超越行駛於路肩之蔡日隆機車，並非超車，當無經前車
    表示允讓或靠邊慢行始得通過之必要。綜上所述，被告既遵
    守交通規則行車，自可信賴他人亦會遵守交通規則，至於被
    告於本件車禍發生時雖無適當之駕駛執照，然無照騎乘機車
    ，並非必然會發生車禍肇事之結果，自亦難認被告無照駕駛
    必然與本件車禍之發生有相當因果關係。是被告對於本件事
    故之發生並無過失，應堪認定。
(四)、本件事故經送台灣省嘉雲區車輛行車事故鑑定委員會鑑定，
    該會以98年3 月13日嘉雲鑑字第980077字第098580918 號函
    覆稱：若兩機車在不同路面行駛（被告機車行駛機車優先道
    ，蔡日隆機車行駛路肩），而被告機車行駛機車優先道，超
    越行駛路肩之蔡日隆機車，是屬於超越行為而非超車行為；
    若蔡日隆機車在路肩有突然偏左進入機車優先道，則因蔡日
    隆機車違規駛出路面邊線（行駛路肩）在先，突然改變行向
    侵入機車優先道在後，此與變換車道之行為相似，必須注意
    安全距離並讓直行車先行，故認為，蔡日隆無照駕駛普通重
    機車，駛出路面邊線不當，且由路肩改變行向侵入機車優先
    道時，未注意安全距離，並讓直行車先行，為肇事原因，被
    告駕駛普通中機車，無肇事因素等語。台灣省車輛事故覆議
    鑑定委員會98年8 月26日覆議字第0986203117號函亦表示：
    同意上開鑑定分析意見等情。與本院認定被告對本件事故之
    發生無過失之情形相符。
(五)、按被保險人違反道路交通管理處罰條例第21條或第21條之1
    規定而駕車，致被保險汽車發生汽車交通事故者，保險人仍
    應依本法規定負保險給付之責，但得在給付金額範圍內，代
    位行使請求權人對被保險人之請求權，強制汽車責任保險法
    第29條第1 項第5 款定有明定。本件被告未領有駕駛執照騎
    乘原告承保機車，符合上揭強制汽車責任保險法規定，致被
    保險機車發生交通事故，原告於給付強制汽車責任保險金予
    被害人後，自得在給付金額範圍內，代位行使請求權人對被
    告之請求權。
(六)、又按強制汽車責任保險法第29條第1 項規定之「保險人得在
    給付金額範圍內，代位行使請求權人對被保險人之請求權」
    ，其本質上乃行使保險代位權之性質，係基於受害人「損害
    賠償請求權」之法定移轉，並非獨立之求償權。是其適用之
    前提係建立在保險人於其所承保之汽車發生交通事故，致受
    益人體傷、殘廢或死亡，依強制汽車責任保險法之規定，對
    受益人為保險給付時，如有該條規定之請求事由，且受益人
    對被保險人有損害賠償請求權存在時，方得代位向被保險人
    請求。又此屬法律規定之債權移轉，無須請求權人另為移轉
    行為。查本件被告對於事故之發生並無過失，受益人即訴外
    人蔡日隆、劉蔡天花無從對被告依侵權行為之法律關係請求
    損害賠償，則原告縱使對其等為保險給付，亦無從取得對被
    告之請求權，而代位請求被告給付原告所賠付之金額。
五、綜上，原告不得依侵權行為及保險代位之法律關係請求被告
    負賠償責任，從而，原告之訴顯乏其依據，為無理由，應予
    駁回。
六、本件事證已臻明確，兩造其餘攻擊防禦方法及陳述主張，對
    於判決結果不生影響，爰不逐一論述，附此敘明。
七、據上論結，原告之訴為無理由，依民事訴訟法第385 條第1
    項前段、第78條，判決如主文。
中    華    民    國    99    年    7    月    20    日
                    民三庭  法  官  洪嘉蘭
以上正本係照原本作成。
如對本判決上訴，須於判決送達後20日內向本院提出上訴狀。如
委任律師提起上訴者，應一併繳納上訴審裁判費。
中    華    民    國    99    年    7    月    20    日
                            書記官  陳見明

司法院資訊處製作；財團法人民間司法改革基金會備份。
